最高法院刑事判決　　　　　　九十四年度台上字第一四三六號
　　上　訴　人　丙○○
　　　　　　　　　　　　弄9號.
上列上訴人因乙○○、甲○○自訴偽造文書案件，不服台灣高等
法院台中分院中華民國九十三年十二月十五日第二審更審判決（
九十二年度重上更(一)字第二四六號，自訴案號：台灣台中地方法
院八十八年度自字第二六七號），提起上訴，本院判決如下：
    主  文
原判決撤銷，發回台灣高等法院台中分院。
    理  由
本件原判決認定上訴人丙○○與自訴人甲○○係朋友關係，多次
向甲○○及其同居人即另自訴人乙○○借款共新台幣（下同）二
百餘萬元未還，於民國八十四年間，上訴人又持固贏工程股份有
限公司（下稱固贏公司）之支票向乙○○調現五十萬元，乙○○
要求須有債信良好之他人背書，上訴人竟於不詳時、地，偽刻華
將營造工程有限公司（下稱華將公司）印章，而於固贏公司名義
簽發，付款人為華南商業銀行五權分行，發票日分別為八十四年
四月十五日及同年五月十五日，面額各三百萬元及四百萬元，票
號為ＮＢ0000000及ＮＢ0000000之支票背面，蓋
用該偽造之印章，以為背書，意圖為自己不法之所有，基於概括
犯意，先於八十四年二、三月間某日，持該面額三百萬元之支票
，至台中市○○○○街二九三號七樓乙○○住處調現，致乙○○
陷於錯誤，交付五十萬元給上訴人。數日後，上訴人為更取信甲
○○，持上開四百萬元支票交付甲○○，作為應給付甲○○之佣
金，足以生損害於華將公司、乙○○、甲○○。迨二紙支票屆期
提示未獲付款，向華將公司追索，始悉上情。因而撤銷第一審關
於上訴人部分之科刑判決，改判仍論處上訴人連續行使偽造私文
書，足以生損害於他人罪刑。固非無見。
惟查：(一)、測謊鑑定，形式上須符合測謊基本要件，始得賦予證
據能力，且必須實質上符合待證事實需求，始生測謊實體價值之
判斷而賦予證明力，如未加區分測謊證據之屬性，即逕認具有證
據能力，與證據法則自屬有違。本件內政部警政署刑事警察局八
十九年四月二十日刑鑑字第五０六七七號鑑驗通知書（見第一審
卷(一)第十八頁）固記載採用卡片刺激檢驗、區域比對技術、沈默
回答法之鑑定結果，但未敘明受測人華將公司實際負責人蘇增國
受測時，是否同意進行測謊及其當時身心狀態、意識如何，施測
人所具備之專業訓練資格，施測過程中所採檢測方法與題組暨受
測人對題組發問時反應之圖型紀錄，測謊儀器運作情形及施測環
境有無干擾等之鑑定經過事項，已與刑事訴訟法第二百零六條第
一項、第二百零八條第二項之規定尚有未合。且本件鑑定發問題
組僅有「你有無在系爭支票蓋華將公司章」「系爭支票所背書之
華將公司章是不是你所有的」「你有無叫人蓋華將公司章在系爭
支票背書」，未就上訴人一再主張華將公司應不只支票及報稅用
之印鑑章，而應另有一般用之便章，且既與固贏公司同處辦公，
便印即有遭固贏公司人員使用之可能，甚或概括授權他人使用便
章，抑或被動同意他人使用便章等關鍵事項予以處理，內容製作
似欠周延。則上開測謊鑑驗程序之基本要件能否謂無瑕疵？即不
無研求餘地。上訴人在事實審中已經爭執其證據價值，雙方當事
人在第一審中甚且聲請「再鑑定一次」（見同上卷第二十七頁）
，原審逕採為認定上訴人犯罪之證據，復未說明其採證之理由，
亦有判決不備理由之違法。(二)、證人劉亦溪於原審證稱：「是丙
○○找我介紹田正宗（固贏公司負責人）及蘇增國去承包，由佳
（嘉）聯公司所標得的四二一工程，要再轉包給華將公司，當時
華將公司負責人是蘇增國，他及田正宗有一起與我與丙○○找佳
（嘉）聯公司談這個工程，但是沒有正式成立契約，……固贏公
司的支票，經過丙○○給我作為佣金，這個佣金支票後來我就退
給田正宗，因為契約沒有成立，支票上沒有華將公司的背書，我
當時沒有要求華將公司背書」（見原審上訴卷第九十四頁）；證
人謝昇祐證述：「（問：你當時有在現場看到華將公司試挖？）
有看到華將公司試挖，……我從頭到尾都有參與，後來正式契約
沒有簽訂，所以才撤走，我是負責現場的工地主任，我沒有他們
簽草約的資料，試挖了二、三天就撤走」（見同上卷第一六九頁
）；證人即固贏公司會計李澤菁於原審證以：「（問：系爭支票
二張是否你簽發？）是的，……以前華將公司有與固贏公司合夥
標工程，我也是曾經開過固贏公司的票」（見同上卷第六十八頁
）；田正宗於原審供陳：「（問：華將公司有無與你合夥去承包
四二一工程？）本來有在談要共同向嘉聯轉包該工程。」「公司
會計李澤菁簽發含本件二紙支票共二十七紙交付丙○○作為丙○
○及甲○○等人介紹工程之佣金，（後來）我沒有承包（該）工
程」（見同上卷第一六六、二００頁）；蘇增國證謂：「（問：
你付給誰錢？）付乙○○二百五十萬元後，才拿回（本件）三百
萬元的支票」（見一審卷(一)第一六二頁）各等語。如果無訛，則
華將公司與固贏公司確曾欲合夥轉包嘉聯公司所標得之四二一工
程，嗣因故未能轉包，固贏公司簽發含本件二紙支票共二十七紙
支票予上訴人、甲○○及其他介紹轉包工程之人，作為介紹上開
工程之佣金，而本件三百萬元之支票又有華將公司之背書，則華
將公司實際負責人蘇增國是否因在該支票上背書而付給執票人乙
○○二百五十萬元後取回該支票？非無疑義。蘇增國清償票款時
間，究係在本件訴訟之前或之後？如係在前，蘇增國何以不向上
訴人請求民事損害賠償或提出偽造文書之刑事訴追，反由已經未
持有該支票之甲○○、乙○○提出本件自訴？此關乎蘇增國證言
之憑信性及乙○○指訴與上訴人所辯究竟何者為可採，對上訴人
之利益有重大關係，自有調查之必要。本院前次發回意旨業已指
明，原審仍疏未調查根究明白，致原有違法瑕疵依然存在。參以
李澤菁於第一審所證：「蘇增國跟我們公司有一合夥工程，在辦
公室有留一位子給他，他偶而過來，沒有其他職員在。當天丙○
○跟嘉聯營造一群人包括總經理一起來，所以我就相信，開票給
他，且丙○○說已經跟田正中（宗）講過。蘇增國有意合作一些
工程，聽我老闆說的。」（見一審卷(一)第一一三頁背面、第一一
四頁正面），於原審證稱：「……當天我開票是按丙○○指示開
的票，當時我知道他們（按似指固贏公司、華將公司）有合夥要
標工程，丙○○有向我說可以開支票，他有說先開票去運作，所
以我才開給他。」（見原審上訴卷第六十八頁）。倘若不虛，李
澤菁是否對於上訴人充分信任？或自認掌有大權可以自行作主？
否則何以逕行簽發數量多達二十七張，總金額高達五千六百萬元
（明細資料見一審卷(一)第八十四、八十五頁）之支票？則李澤菁
在上訴人要求下，覓得華將公司印章，在支票上用印背書，是否
絕無可能？從而，上訴人所辯本件二紙支票，係由李澤菁簽發，
交付時已有華將公司之背書印文，是否全然不可採信？又李澤菁
簽發支票之時間，如係在華將公司決定退出合夥之前，其就合夥
所需支付之佣金支票，以華將公司為背書人，是否不合常情事理
？亦非無斟酌之餘地。原判決於理由內逕謂「華將公司並無理由
須背書；則前述面額三百萬元支票既係固贏公司交付丙○○用以
給付丙○○之佣金，丙○○自無單獨要求華將公司背書之理由，
而田正宗交付之支票亦無須請求華將公司背書後，以便支付佣金
，而交付於丙○○甚明」（見原判決第五頁倒數第四至一行），
資為認定上訴人犯罪之理由，要難謂為適法。且遍查全案卷證，
並無上訴人承認「丙○○收受李澤菁交付之支票後，支票一直由
丙○○持有中」之證據資料，原判決理由竟為如上記載（見原判
決第五頁末行），復有與卷證資料不相符合之理由矛盾。(三)、原
判決事實欄記載：「（丙○○）嗣於數日後，為更取信甲○○，
持前開面額四百萬元之支票交付甲○○作為應給付甲○○之佣金
」（見原判決第二頁倒數第五、四行），理由欄內則未說明其認
定所憑之證據，並有判決不備理由之違法。且如應付佣金者係固
贏公司，上訴人僅係轉交佣金支票之中間人，則該四百萬元支票
有無華將公司之背書，是否攸關上訴人之債信？上開論斷，能否
謂符合論理法則？亦非無疑義。(四)、上訴人係持三百萬元之支票
向乙○○調借得五十萬元之現款，嗣雙方成立民事和解，簽訂和
解書，上訴人且已清償該五十萬元完竣，有和解書影本一份附卷
（見一審卷(一)第八十九頁），並經甲○○狀敘綦詳（見原審上訴
卷第一０五頁背面），上訴人堅決否認存有詐欺之不法所有意圖
，原判決不予採信，仍認定其犯詐欺罪，卻未說明判斷之理由，
自亦有判決不備理由之違法。以上，或係上訴意旨所指摘，或為
本院得依職權調查之事項，應認原判決有撤銷發回更審之原因。
被告被訴詐欺部分，雖屬刑事訴訟法第三百七十六條第四款所列
之案件，因自訴人認此部分與行使偽造私文書部分，具牽連犯之
裁判上一罪關係，基於審判不可分原則，應一併予以發回，附此
說明。
據上論結，應依刑事訴訟法第三百九十七條、第四百零一條，判
決如主文。
中　　華　　民　　國　九十四　年　　三　　月　二十四　日
                      最高法院刑事第九庭
                          審判長法官  張　淳　淙
                                法官  張　春　福
                                法官  呂　丹　玉
                                法官  洪　昌　宏
                                法官  林　開　任
      本件正本證明與原本無異
                                      書  記  官
中　　華　　民　　國　九十四　年　　三　　月　 三十 　日
                                                      Ｃ
